【裁判字號】    96,國貿上,8
【裁判日期】    970109
【裁判案由】    給付貨款
【裁判全文】
臺灣高等法院民事判決                 96年度國貿上字第8號
上  訴  人  激光國際科技股份有限公司
            （原名東元激光科技股份有限公司）
法定代理人  丙○○
訴訟代理人  乙○○
被上 訴 人  株式會社  日立－
法定代理人  甲○○○
訴訟代理人  鄭渼蓁律師
            翁焌旻律師
上列當事人間給付貨款事件，上訴人對於中華民國96年7月12日
臺灣臺北地方法院96年度國貿更（一）字第1號第一審判決提起
上訴，本院於96年12月26日言詞辯論終結，判決如下：
    主      文
上訴駁回。
第二審訴訟費用由上訴人負擔。
    事實及理由
壹、準據法部分
    本件被上訴人為外國人，且其契約涉及外國地，自屬涉外民
    事事件。且本件係因法律行為發生債之關係，惟兩造之訂購
    契約並未約定準據法，無從依涉外民事法律適用法第6條第1
    項所定依當事人之意思定其應適用之法律。且因兩造國籍並
    不相同，而要約地為我國，承諾地為日本，其行為地亦不相
    同，則依涉外民事法律適用法第6條第2項規定，本件即應適
    用發要約通知地之法律即我國法，而兩造就此亦不爭執（見
    本院卷第58頁反面），自堪認定。
貳、實體部分
一、被上訴人主張：
（一）上訴人於民國93年1月12日向伊訂購「Pre-Encapsu latio
      n Equipment for Organic Electroluminesce Additiona
      l New Pre-Encapsulation Line」（即「STEP 3設備」，
      下簡稱系爭設備），約定價款為日幣（以下均同）1億550
      0萬元，伊應於上訴人核准確認系爭設備之設計圖後3個半
      月，由日本裝船交付系爭設備，上訴人則應於核准確認設
      計圖後2週內，開立上開價款金額之信用狀予伊。嗣上訴
      人已於93年3月25日核准確認系爭設備之設計圖，依約本
      應於該日之翌日起2週內即93年4月8日簽發1億5500萬元之
      信用狀，伊為此亦曾於93年3月29日出具請款單予上訴人
      。詎料上訴人至93年9月中旬仍未依約簽發信用狀，而在
      此期間伊不僅已製造完成系爭設備，亦經上訴人完成初步
      核可測試（Initial AcceptanceTest），上訴人因此乃與
      伊於93年9月10日簽訂「Equipment Storage Agreement」
      （下簡稱系爭存放合約），上訴人除於該合約中明白承認
      系爭設備已經測試完成，並請求伊將系爭設備存放於橫濱
      市本牧埠頭之日立物流公司之倉庫，約定保管期間不得超
      過93年12月31日，上訴人並同意自發票日期15日內以電匯
      方式支付保管費用予伊，且將儘速通知簽發信用狀之日期
      。伊乃依據系爭存放合約，將系爭設備予以分解出口裝箱
      ，放置於伊為上訴人所承租之倉庫中。惟上訴人迄至94年
      1月間仍未依約簽發信用狀，伊為解決因上訴人延遲給付
      價金而衍生之相關問題，又與上訴人於94年1月14日在東
      元電機股份有限公司松江辦公室會商，會中上訴人除同意
      承擔系爭設備因長期儲存而產生之一切風險外，並同意支
      付系爭設備自93年9月21日起之倉庫費用，以及其未依約
      給付系爭設備價款之遲延利息，且同時允諾系爭設備最晚
      應於94年3月由日本裝船運出，上訴人至遲則應於預定運
      送日期1個月即94年2月底前開立信用狀予伊，以支付系爭
      設備之價款。
（二）詎上訴人嗣後除支付自93年9月21日起至94年3月15日止之
      倉庫保管費用166萬元之外，迄未開立信用狀，亦拒不給
      付其餘之倉庫保管費用予伊；伊就相關保管費用暫請求計
      算至94年7月31日止，總計為157萬630元，其情形如下：
  １、伊依系爭存放合約之約定，原將系爭設備存放於橫濱市本
      牧埠頭之日立物流公司之倉庫中，惟自93年11月21日起至
      94年9月15日止，因日立物流公司之倉庫空間不足，伊於
      徵得上訴人同意後，將系爭設備移至日立物流公司之另一
      位於橫濱市山下埠頭之倉庫存放；而依日立物流公司所出
      具之請求書及入金確認書可知自93年11月26日至94年9月1
      5日共294日之倉庫保管費為152萬2120元，依比例計算每
      日約為5177元，則自94年3月16日起至94年7月31日止共13
      8日期間所生之倉庫保管費，應為71萬4426元。
  ２、嗣因系爭設備置放於日立物流公司倉庫已逾約定期限93年
      12月31日甚久，伊為避免遭日立物流公司持續處以違約罰
      金，乃於告知上訴人後，於94年9月16日將系爭設備移至
      訴外人TOKKI公司位於新瀉縣長岡市之工廠存放，因而產
      生下列費用：
（１）遲延罰金23萬8050元：
      依日立物流公司所出具之請求書及入金確認書，可知自94
      年1月15日至94年9月15日共244日之期間，因系爭設備存
      放逾期所生之遲延罰金應為42萬1085元，依比例計算每日
      約為1725元，則自94年3月16日起至94年7月31日止共138
      日期間，系爭設備所生之遲延罰金為23萬8050元。
（２）移動費用40萬7576元：
      依上開請求書及入金確認書可知伊為將系爭設備移至訴外
      人TOKKI公司位於新瀉縣長岡市之工廠存放，另產生：ａ
      、入出倉庫費用17萬2576元。ｂ、貨物領取手續費3000元
      。ｃ、國內運送費用23萬2000元。
（３）保險費用21萬578元：
  ａ、依日立保險公司所出具之入金確認書及伊支付保險費用之
      明細表，可知系爭設備存放於日立物流公司之倉庫，自93
      年10月1日至94年3月31日共182日期間之保險費用為27萬9
      000元，依比例計算，每日約為1533元，則自94年3月16日
      起至94年3月31日止，共16日之系爭設備保險費用，應為2
      萬4528元。
  ｂ、依上開入金確認書及伊支付該公司保險費用之明細表所載
      ，系爭設備存放於日立物流公司之倉庫，自94年4月1日至
      94年9月30日共183日期間之保險費用為27萬9000元，依比
      例計算，每日約為1525元，則自94年4月1日起至94年7月3
      1日止，共122日之系爭設備保險費用，應為18萬6050元。
（三）為此，伊遂於94年6月24日以台北北門郵局3033號、3034
      、3035號等存證信函，催告上訴人應立即支付伊系爭設備
      之價款1億5500萬元，以及所積欠之上述倉庫保管費用，
      惟上訴人迄今仍未清償。爰依兩造間上開約定，請求上訴
      人給付系爭設備之買賣價款1億5500萬元，以及其所積欠
      自94年3月16日起至同年7月31日止之系爭設備保管相關費
      用157萬630元，及加給自94年10月20日起至清償日止之法
      定利息。
二、上訴人則以：
（一）有關系爭設備貨款支付部分，伊固不否認依訂製單（ORD
      ER SHEET，下稱系爭訂製單）所約定之條件，須支付被上
      訴人1億5500萬元之貨款，而依兩造於94年1月14日所簽訂
      之會議記錄（下稱系爭會議記錄），兩造固約定系爭設備
      最遲應於94年3月底由日本運出，惟該項約定之內容，嗣
      後經被上訴人同意後，已變更其約定日程，且基於該變更
      ，被上訴人乃將系爭設備由原約定儲存之倉庫移至被上訴
      人自己之工廠置放。另依系爭會議記錄，兩造約定伊至遲
      應於預定運送日期1個月前開立信用狀予被上訴人，然該
      項原定運送日程既已變更為不定期，則伊依上開約定，尚
      無開立信用狀之義務，被上訴人請求伊給付系爭貨款，自
      屬無據。況據系爭訂製單所約定之付款條件，其內容載明
      「Payment term：By L/C，90% at shipment，10% at fi
      nal acceptance.」，可知被上訴人縱已完成貨物裝船準
      備，仍須待完成最後驗收系爭設備之程序後，始得請求支
      付系爭貨款。且依兩造間之合約所定之給付方式，被上訴
      人就貨款部分亦僅得請求伊開立信用狀，不得逕行請求金
      錢給付。
（二）至有關倉庫保管費用部分，依系爭存放合約之附件所示自
      93年9月21日至93年11月20日止，系爭設備之儲存費用為4
      0萬元，火險費用則為10萬元，惟依被上訴人所提出之請
      款單費用明細內容，同屬兩個月期間，即自94年3月16日
      起至94年5月15日止之儲存費用，卻倍增至80萬元，火險
      費用亦倍增至20萬元，顯有虛列上開費用之情形，伊否認
      被上訴人所提出請款單內容中有關費用金額部分之實質真
      正等語，資為抗辯。
三、本件經原審判決上訴人應給付被上訴人1億5657萬630元，及
    自民國94年10月20日起至清償日止，按週年利率5%計算之利
    息。上訴人就原審判決其敗訴部分提起上訴，聲明為：（一
    ）原判決廢棄。（二）被上訴人在第一審之訴及其假執行之
    聲請均駁回。被上訴人則聲明：上訴駁回。
四、兩造不爭執之事項（見本院96年12月17日準備程序筆錄）
（一）上訴人於93年1月12日向被上訴人訂購系爭設備，依系爭
      訂製單之約定，貨價1億5500萬元之90%應於裝船支付，另
      10%則於最後驗收時支付，而上訴人並應於訂約後2週內，
      就上開金額開立信用狀予被上訴人，且被上訴人應於上訴
      人核准確認系爭設備之設計圖後3個半月，由日本裝船交
      付系爭設備。
（二）上訴人嗣於93年3月25日核准確認系爭設備之設計圖，卻
      遲至93年9月中旬仍未簽發信用狀予被上訴人；被上訴人
      於此期間則已製造完成系爭設備，且已經上訴人完成初步
      核可測試而確認接受系爭設備，兩造乃於93年9月10日簽
      訂系爭存放合約，上訴人除於該合約中表明系爭設備已經
      測試完成，並請求被上訴人將系爭設備存放於橫濱市本牧
      埠頭之日立物流公司之倉庫，約定保管期間不得超過93年
      12月31日，且同意自發票日期15日內以電匯方式支付保管
      費用予被上訴人，且將儘速通知被上訴人其簽發信用狀之
      日期。被上訴人乃依系爭存放合約，將系爭設備予以分解
      、出口裝箱，放置於被上訴人為上訴人所承租之日立物流
      公司之倉庫中。
（三）兩造於94年1月14日在東元電機股份有限公司松江辦公室
      會商，並簽訂系爭會議記錄，上訴人除同意承擔系爭設備
      因長期儲存而產生之一切風險外，並同意支付系爭設備自
      93年9月21日起之倉庫費用，以及其未依約給付被上訴人
      系爭設備價款之遲延利息，且同時允諾系爭設備最晚應於
      94年3月底由日本裝船運出，上訴人至遲則應於預定運送
      日期1個月即94年2月底之前開立信用狀予被上訴人，以支
      付系爭設備之價款。
（四）上訴人除支付系爭設備自93年9月21日起至94年3月15日止
      之保管相關費用計166萬元外，迄未開立支付系爭設備價
      款之信用狀，亦未給付其餘之保管相關費用予被上訴人。
五、本件之爭點如下：
（一）被上訴人依系爭訂製單、系爭會議記錄之約定，請求上訴
      人給付系爭設備買賣價款1億5500萬元，有無理由？
  １、兩造就原定運送日程嗣後是否業經協議變更？
  ２、系爭設備價款之給付期限是否已經屆至？
（二）被上訴人依系爭存放合約、系爭會議記錄之約定，請求上
      訴人給付系爭設備保管相關費用157萬630元，有無理由？
六、茲分別論述如下：
（一）被上訴人依系爭訂製單、系爭會議記錄之約定，請求上訴
      人給付系爭設備買賣價款1億5500萬元，確有理由：
  １、按「買賣標的物與其價金之交付，除法律另有規定或契約
      另有訂定或另有習慣外，應同時為之。」，民法第369條
      定有明文。經查，兩造間就系爭設備買賣契約所約定之買
      賣標的物與價金交付時期及方法，原先係於系爭訂製單約
      定「Pay term：By L/C，90% at shipment, 10% at fina
      l acceptance（L/C must be issued within 2 weeks af
      ter contract）」（見原審94年度促字第31238號支付命
      令卷聲證1號），亦即貨款1億5500萬元均以信用狀支付，
      且其中90%應於裝船時支付，另10%則於最後驗收時支付，
      而上訴人並應於訂約後2週內簽發信用狀。其後又於94年1
      月14日之系爭會議中約定系爭設備最晚應於94年3月底由
      日本裝船，上訴人至遲則應於預定運送日期1個月之前即
      94年2月底開立信用狀予被上訴人，以支付價款（見原審
      卷第31頁），此亦為兩造不爭之事實。而上訴人雖另抗辯
      兩造間上開約定內容，嗣後又經被上訴人同意變更原定之
      交貨期程，且兩造嗣亦未另定明確之交貨期限云云，惟為
      被上訴人所否認，而上訴人就此有利事實雖主張係以94年
      7月19日之請款單（見原審卷第62頁）為證，惟查該紙請
      款單雖記載系爭設備自橫濱港倉庫移至Tokki Mitsuke之
      費用為75萬元等語，但並未表明係因變更約定之交貨期限
      所致，無從僅以此即認兩造約定之給付期限業已協議變更
      。而上訴人復不能舉出其他確實證據以實其說，則其上開
      抗辯自非可採。
  ２、按買賣標的物交付定有期限者，其期限，推定其為價金交
      付之期限，民法第370條定有明文。從而，當事人間僅就
      交付標的物定有期限，而未定交付價金之期限者，則該交
      付標的物之期限即推定為交付價金之期限（最高法院80年
      度台上字第2372號判決意旨參照）。本件兩造既已約定最
      後預定裝船日期為94年3月底，而最初之訂製單所約定之
      價款支付期限，亦即90%應於裝船支付，另10%則於最後驗
      收時支付，並未經兩造嗣後之協議變更，上開交貨期限即
      得認為上訴人支付價金之期限。雖兩造約定上開價款均應
      依信用狀為給付，本件上訴人事實上則未開立信用狀，惟
      依信用狀交易實務，原本被上訴人於完成裝船後，即得以
      相關文件向開狀銀行申請取得款項，而依兩造94年1月14
      日之最後協議，信用狀應於94年2月底前開立，顯係為使
      被上訴人及早獲得價款之確保，並有充足之準備裝船期間
      。從而，依兩造94年1月14日之最後協議，已足認上訴人
      就該90%價款之清償期，即為94年3月底之約定裝船期限。
      又即使認為本件90%之價款應於實際裝船時支付，而非以
      94年3月底為確定之清償期，則亦應認為「系爭設備裝船
      」及「最後驗收」分別係90%價金及10%價金之清償期限屆
      至之條件，嗣系爭設備雖然事實上並未裝船，從而亦未能
      完成最後驗收。然被上訴人就系爭設備早已製造完成，並
      經上訴人於93年9月10日完成初步核可測試（Initi al Ac
      ceptance Test）且確認接受，有上訴人簽署之設備存放
      合約可稽（見原審卷第25頁），惟上訴人卻延未開立信用
      狀，不為完成受領系爭設備所必要之行為，自難期待被上
      訴人將系爭設備裝船，且上訴人抗辯交貨期限業經協議變
      更既非可信，此外其復未能證明拖延信用狀之開立有何正
      當理由，自足認其顯係以不正當之方法阻止原約定清償條
      件之成就，即應視為上述就90%價金及10%價金所約定之清
      償條件均已成就（民法第101條規定參照）。至於兩造雖
      約定給付價款之方式係以開立信用狀為之，惟信用狀之開
      立係為確保被上訴人取得貨款之方式，並非給付之內容，
      兩造所約定之給付仍為金錢債務，則上訴人未依約以開立
      信用狀方式為給付，被上訴人逕行請求金錢給付，並無不
      合，上訴人抗辯被上訴人僅得請求開立信用狀，不得請求
      金錢給付，尚非可採。從而，被上訴人請求上訴人應給付
      系爭設備之全部價金1億5500萬元，自屬有據。
（二）被上訴人依系爭存放合約、系爭會議記錄之約定，請求上
      訴人給付系爭設備保管相關費用157萬630元，亦屬有據：
  １、按兩造於前述93年9月10日簽訂系爭存放合約中，即曾針
      對系爭設備已完成初步核可測試，後續應分解出口裝箱及
      倉庫保管等事宜達成合意，並載明係上訴人要求由HHT/To
      kki儲放系爭設備，以及倉庫保管費之計算（見原審卷第
      25頁），依其約定顯然係指倉庫保管費應由上訴人負擔。
      則被上訴人自93年9月21日起，將系爭設備分解出口裝箱
      ，並存放於日本橫濱市本牧埠頭日立物流公司之倉庫。嗣
      並自93年11月21日至94年9月15日期間，因原倉儲空間不
      足，而將系爭設備由前述位於橫濱市本牧埠頭之倉庫，搬
      移至日立物流公司另一位於橫濱市山下埠頭之倉庫存放，
      均係依據上開合意而為。且其後兩造又於94年1月14日就
      上訴人要求被上訴人將系爭設備繼續留在日本等待上訴人
      之裝船指示相關事項達成協議，並約定存放期間視為自93
      年9月21日開始，最後裝船期限為94年3月底，而所有保管
      費用上訴人均應依被上訴人之請款單為給付（見原審卷第
      31頁）。其後雖然上訴人逾約定之最後裝船期限仍未開立
      信用狀及指示裝運，惟此係上訴人單方違背承諾，因此於
      逾最後裝運期限後繼續發生之保管費用，上訴人仍應依原
      協議負擔。則被上訴人主張上開於日本保管期間之倉庫保
      管相關費用，均應由上訴人負擔，自屬有據。
  ２、本件被上訴人表明就系爭設備於日本保管期間之相關費用
      ，暫請求至94年7月31日為止，並無不合。而就其請求各
      項費用，包：(1)自94年3月16日起至94年7月31日止共138
      日期間所生之倉庫保管費71萬4426元。(2)因系爭設備於日
      立物流公司之倉庫放置超過原先約定93年12月31日之保管
      期限，自94年3月16日起至94年7月31日止共138日期間遭
      日立物流公司收取之遲延罰金23萬8050元。(3)因系爭設備
      置放於日立物流公司於橫濱倉庫之保管時間逾期過久為避
      免繼續被處違約罰金，被上訴人於94年9月16日將系爭設
      備移至訴外人TOKKI公司位於新瀉縣長岡市之工廠存放，
      因此產生入出倉庫費用17萬2576元、貨物領取手續費3000
      元、運送費用23萬2000元。(4)保險費用21萬578元，均屬
      因上訴人拖延指示裝運所致，且屬約定應由上訴人負擔之
      費用，有請款單影本2件、日立物流公司所出具之請求書
      影本1件、入金確認書影本3件等附卷可稽（見原審卷第31
      頁至第35頁），核無不合。上訴人雖抗辯其計算內容不實
      ，並曾於原審指稱依請款單顯示系爭設備於2個月間之儲
      存費用曾由40萬元倍增至80萬元，火險費用則由10萬元倍
      增至20萬元之不合理情事等語，惟依被上訴人於本件實際
      主張之儲存費用及保險費，則無上開倍增之情況，而除此
      之外上訴人亦自承無法提出確實證據足憑認定何項費用有
      虛列之情形，則其抗辯被上訴人所主張之保存費用不實，
      自非可採。被上訴人請求上訴人依兩造間協議如數給付系
      爭設備上開保管相關費用共計157萬630元，自屬有據。
七、綜上所述，本件被上訴人本於兩造間之訂購合約及協議之約
    定，請求上訴人給付貨款1億5500萬元及保管費用157萬630
    元，合計1億5657萬630元及自支付命令送達翌日即94年10月
    20日起之法定利息為有理由，應予准許。是原審判命上訴人
    如數給付，於法並無不合。上訴意旨指摘原判決不當，求予
    廢棄改判，為無理由，應予駁回。
八、本件事證已臻明確，至於未論述之爭點；兩造其餘之攻擊或
    防禦方法；未經援用之證據，經本院斟酌後，認為均不足以
    影響本判決之結果，自無一一詳予論駁之必要，併此敘明。
九、據上論結，本件上訴為無理由，依民事訴訟法第449條第1項
    、第78條，判決如主文。
中    華    民    國    97    年     1    月    9     日
                  民事第14庭
                        審判長法  官  張  蘭
                              法  官  袁靜文
                              法  官  黃麟倫
正本係照原本作成。
如不服本判決，應於收受送達後20日內向本院提出上訴書狀，其
未表明上訴理由者，應於提出上訴後20日內向本院補提理由書狀
（均須按他造當事人之人數附繕本）上訴時應提出委任律師或具
有律師資格之人之委任狀；委任有律師資格者，另應附具律師資
格證書及釋明委任人與受任人有民事訴訟法第466條之1第1項但
書或第2項（詳附註）所定關係之釋明文書影本。
中    華    民    國    97    年    1     月    9     日
                              書記官  王敬端
附註：
民事訴訟法第466條之1（第1項、第2項）：
對於第二審判決上訴，上訴人應委任律師為訴訟代理人。但上訴
人或其他法定代理人具有律師資格者，不在此限。
上訴人之配偶、三親等內之血親、二親等內之姻親，或上訴人為
法人、中央或地方機關時，其所屬專任人員具有律師資格並經法
院認為適當者，亦得為第三審訴訟代理人。


司法院資訊處製作；財團法人民間司法改革基金會備份。
